---
title: "Aula_6"
author: "humberto serna"
date: '2022-06-06'
output: 
  ioslides_presentation: 
    highlight: haddock
    smaller: yes
editor_options: 
  chunk_output_type: console
---

```{r setup, include=FALSE}
# knitr::opts_chunk$set(echo = FALSE, eval = F)
options(editor = 'notepad')
library(DT)
```

```{r include=FALSE}
CFEM_Arrecadacao <-
  read.table(
    'https://app.anm.gov.br/dadosabertos/ARRECADACAO/CFEM_Arrecadacao.csv',    
    header = TRUE,
    sep = ";" ,
    quote = "\"",
    skip = 1000000,
    fill = TRUE,
    fileEncoding = "latin1",
    col.names = c(
      "Ano",
      "Mês",
      "Processo",
      "AnoDoProcesso",
      "Tipo_PF_PJ",
      "CPF_CNPJ",
      "Substância",
      "UF",
      "Município",
      "QuantidadeComercializada",
      "UnidadeDeMedida",
      "ValorRecolhido"
    ))


CFEM_Arrecadacao$QuantidadeComercializada <- 
  as.numeric(
  gsub(CFEM_Arrecadacao$QuantidadeComercializada, 
       pattern = ",", 
       replacement = "."))


CFEM_Arrecadacao$ValorRecolhido <- 
  as.numeric(
    gsub(CFEM_Arrecadacao$ValorRecolhido, 
         pattern = ",", 
         replacement = "."))

```


## Trabalhando com Data Frames

- Os registros de recolhimentos da CFEM consta em [Dados Abertos](https://dados.gov.br/) identificados por títular e processo, com município e mês:

 Resultado do comando acima: 
```{r echo=TRUE}
head(CFEM_Arrecadacao, 3)
```


## Trabalhando com data frames | alterando colunas


- Notamos que `Processo` e `AnoDoProcesso` constam como variáveis distintas. Vamos transformar para o formato *Processo/Ano*, mais familiar


```{r}
CFEM_Arrecadacao$Processo <- 
  paste(CFEM_Arrecadacao$Processo, CFEM_Arrecadacao$AnoDoProcesso, 
        sep = "/")
```

- Podemos fazer o mesmo com `Município/UF`, agora usando o pacote `stringi::`

```{r}
CFEM_Arrecadacao$Município <- 
stringi::stri_c(CFEM_Arrecadacao$Município, CFEM_Arrecadacao$UF, sep = "/")
```


## Trabalhando com Data Frames | usando filtros

- Para combinar critérios em filtros usamos os operadores `&` (E/AND; requer ambas condições), `|` (OU/OR; requer ao menos 1 das condições) e `!` (NÃO/NOT; inverter o senso da condição)
- Quanto desejamos uma lista de atributos (Ex. 2 ou mais municípios, substâncias, etc) usaremos o operador: `%in%`

```{r echo=TRUE}
# Substâncias insumos de para fertilizantes
S <- c("OURO", "MINÉRIO DE OURO", "OURO NATIVO")

# Filtrando Ouro E ano maior ou igual à 2017:
DF_CFEM <- 
  CFEM_Arrecadacao[CFEM_Arrecadacao$Substância %in% S &
                   CFEM_Arrecadacao$Ano >= 2017,]
```

## Resultado da filtragem

```{r echo=FALSE}
DT::datatable(
  tail(DF_CFEM[, c(
    "Ano",
    "Mês",
    "Processo",
    "CPF_CNPJ",
    "Substância",
    "Município",
    "QuantidadeComercializada",
    "UnidadeDeMedida",
    "ValorRecolhido"
  )], 1000),
  options = list(pageLength = 5, autoWidth = TRUE),
  rownames = F,
  colnames = c(
    "Ano",
    "Mês",
    "Processo",
    "CPF_CNPJ",
    "Substância",
    "Município",
    "Q",
    "Und",
    "Valor"
  )
) |>
  DT::formatStyle(columns = colnames(1:9), fontSize = '50%')
DT::tableFooter(names = c("Limitado aos 1000 primeiros registros"))

```


## Trabalhando com Data Frames | ordenando valores

- Usamos a função `dplyr::arrange()` para ordenar uma ou mais colunas, como no exemplo:

```{r}
# dplyr::arrange()
head(
  dplyr::arrange(DF_CFEM, Substância, desc(Ano), desc(Mês)), 4
  )
```


## Exercício

Quais os 10 processos que mais recolheram CFEM no ano de 2021?
(filtre o ano de 2021 `&` ordene decrescentemente a coluna `ValorRecolhido`)


## Trabalhando com Data Frames | unindo registros

- Notamos que não consta o nome dos Titulares. Mas podemos acrescentá-lo a partir de uma outra tabela. Basta que ambas tenham uma coluna em comum, e que essa coluna tenha os requesito para ser uma `chave primária`. 
- Para ser uma chave primária precisa existir em ambas tabelas uma varíável que seja relacionada à cada Titular de modo unívoco e exclusivo (Ex. CPF e CNPJ)

- Usaremos a base de titulares em Dados Abertos

```{r}
Pessoa <- 
  unique(read.table( # Arquivo zipado em https://app.anm.gov.br/dadosabertos/SCM/
  "D:/Users/humberto.serna/Documents/D_Lake/Dados_Abertos_ANM/microdados-scm/Pessoa.txt",
  fill = TRUE, colClasses = c("NULL", "character", "character", "character"),
  quote = "", header = TRUE,sep = ";",fileEncoding = "latin1"))
```

- Pergunta: Nº do processo poderia ser chave primária?


## Trabalhando com Data Frames | unindo registros

- Tendo definida a coluna que será chave primária prodemos uní-las com a função `dplyr::left_join()`, do pacote `dplyr::`

- Sua síntaxe mais elementar é:

```{r eval=FALSE}
left_join(
  Tabela_1,
  Tabela_2,
  by = "Coluna_Chave_Primária")
```


## Trabalhando com Data Frames | unindo registros  

- Antes de unir os registros, notamos que os CPFs estão anonimizados (omissão das extremidades). Isso fez alguns deles serem iguais.
```{r}
# CPFs com mais frequentes
tail(sort(table(Pessoa[Pessoa$TPPessoa == "F",]$NRCPFCNPJ)))
```

- E entre os CNPJs igualmente há casos que ocorrem mais de 1 vez na base.
```{r}
tail(sort(table(Pessoa[Pessoa$TPPessoa == "J",]$NRCPFCNPJ)),5)
```


## Trabalhando com Data Frames | unindo registros

- Há CNPJs que se repetem por que a razão social respectiva às vezes está escrita com 2 grafias distintas.

```{r}
dplyr::arrange(Pessoa[Pessoa$NRCPFCNPJ %in% 
      c("30420990000188", "64792633000162", "66873696000179"),], NRCPFCNPJ)
```

- Para fins de usar o CNPJ como chave primária precisamos que cada CNPJ corresponda a somente uma grafia da razão social

## Trabalhando com Data Frames | unindo registros

- Excluiremos as repetições primeiro ordenando a coluna de CNPJs e tornando consecutivos os CNPJs iguais
```{r}
Pessoa <- Pessoa[Pessoa$TPPessoa == "J",] 
Pessoa <- Pessoa[order(Pessoa$NRCPFCNPJ),]
Pessoa[nrow(Pessoa)+1,] <- "*"
Pessoa <- cbind(Pessoa, Pessoa[order(Pessoa$NRCPFCNPJ),])
```

## Trabalhando com Data Frames | unindo registros

- Com os CNPJs assim ordenados extrairemos apenas aqueles distintos entre linhas adjacentes
```{r}
Pessoa$a <- Pessoa[,1] == Pessoa[,4]
Pessoa <- Pessoa[Pessoa$a == FALSE, c(1,3)]
# O comprimento do vetor de CNPJs é "=" ao de CNPJs distintos?
length(Pessoa$NRCPFCNPJ) == length(unique(Pessoa$NRCPFCNPJ)) 
```

- Enfim a união das tabelas com `left_join()`
```{r}
DF_CFEM_titulares <-
  dplyr::left_join(
    DF_CFEM, Pessoa, 
    by = c("CPF_CNPJ" = "NRCPFCNPJ"))
```
