---
title: "Aula 2"
author: "humberto serna"
date: '2022-05-19'
output: ioslides_presentation
---

```{r setup, include=FALSE}
knitr::opts_chunk$set(eval = FALSE, highlight=TRUE)
```

## Vetores

-   conjuntos ordenados (indexados) de variáveis de um mesmo tipo 

-   ao buscar valores em vetores, usamos '[]' (colchetes) pra indicar a posição do item que desejamos. Ex:

```{r}
n <- c(82, 29, 50, 28, 30, 13)
# 3º e 4º item:
n[c(3,4)]

```


##  Vetores

-   Podemos usar regras para busca. Ex:

```{r}
# Todo o conjunto, exceto o 3º e 4º
n[-c(3,4)]
```

Façam o seguinte teste: 

```{r}
n <- sample(10,5)
print(n)
n > 4
```
E depois este:

```{r}
n[n > 30]
```


## Vetores

Também há vetores de caracteres:

```{r}
elemento <- c('Chumbo', 'Cobre', 'Estanho', 'Níquel', 
                 'Zinco', 'Alumínio')


# Todos menos o 1º e 6º item:
elemento[-c(1,6)]
```

Faça esse teste:

```{r}
elemento == "Cromo"
```


## Exercício

**1. Em uma variável chamada `meu_nome`, use o operador de atribuição `<-` para armazenar nela o seu nome. Use a função `nchar()` para contar os caracteres**

**2. Em  `elemento <- c("Areia","Cromo","Ferro")` crie um teste lógico que faça retornar todos os elementos, exceto "Areia"**

## Exercício

**3. Crie uma variável chamada "substâncias" e atribua a ela o nome de três substâncias metálicas:**

  - Utilize a a função `length()` para verificar o tamanho do vetor.
  
  - Inspecione a saída de paste("Minério de ", substâncias). O tamanho do vetor mudou?

## Exercício

**4. O nome de uma variável deve sempre começar por caracteres, não números. Se tentarmos `20_05 <- "hoje"`, dará erro. Mas não: `maio_20 <- "hoje"`. Agora teste os casos a seguir e observe as mensagens:**


```{r}
830.123/2099 <- "licenciamento"
processo_830.123/2099 <- "licenciamento"
```


## Exercício 

**5. Use a função sum() para somar os valores de 1 a 100.**

**6. Crie uma variável chamada "var" e armazene nela a sequência de números de 1 a 20:**

**7. Use o índice de posição (entre colchetes) para fazer o R devolver o primeiro número dessa sequência. Em seguida, faça o R devolver o último número da sequência.**
  
**8. Multiplique todos os valores do vetor por `-1`. Guarde o resultado em um novo objeto chamado `var_negativo`**


## Exercício 

**- Armazenaremos na variável `Área_ha` um número inteiro entre 100 e 10000. Sem olhar qual número foi, resolva os itens a seguir:**

```{r}
Área_ha <- sample(x = 100:10000, size = 1)
```

  - Teste se a Área_ha é maior ou igual a 5000.

  - Teste se a Área_ha é menor ou igual a 2000.

  - Teste se a Área_ha é maior que 1000.

  - A Área_ha é par? (dica: consulte `help("%%")` para saber mais sobre o operador módulo).

## Dataframes

-   São tabelas em que cada coluna é um objeto da classe Vetor

-   Todas as colunas guardam dados de um mesmo tipo (somente character, somente numeric, somente logic)

Ex:
```{r}

lme <- data.frame("n" = c(82, 29, 50, 28, 30, 13), 
                  "elemento" = c('Chumbo', 'Cobre', 'Estanho', 'Níquel', 
                 'Zinco', 'Alumínio'))


```







