---
title: "Aula_5"
author: "humberto serna"
date: '2022-06-03'
output: ioslides_presentation
editor_options: 
  chunk_output_type: console
---

```{r setup, include=FALSE}
knitr::opts_chunk$set(eval = FALSE, highlight=TRUE)
```

## Trabalhando com data frames

- Portais de dados abertos e transparência pública estão repletos de bases 

- As bases de recolhimento de receitas estão entre as de mais interesse, caso da base da CFEM

```{r}
CFEM_Arrecadacao <-
read.table(
'https://app.anm.gov.br/dadosabertos/ARRECADACAO/CFEM_Arrecadacao.csv',
header = T, sep = ";" , quote = "\"",
skip = 1418020,fill = T,fileEncoding = "latin1")
```

## Trabalhando com data frames

- Pós importação convém inspecionar a integridade dos dados, pois pode ocorrer truncamento por incompatibilidade de encoding ou por base montada com erro (aspas dentro de strings, excesso de vírgulas, etc)


```{r}
tail(CFEM_Arrecadacao)
head(CFEM_Arrecadacao) 
colnames(CFEM_Arrecadacao)
# notamos que o nome original das colunas foi suprimido pela a ação 
# de pular linhas (skip = 1418020)

colnames(CFEM_Arrecadacao) <-
c("Ano","Mês","Processo","AnoDoProcesso","Tipo_PF_PJ",
"CPF_CNPJ","Substância","UF","Município",
"QuantidadeComercializada","UnidadeDeMedida",
"ValorRecolhido")
```

## Trabalhando com data frames

- Pode ocorre de variúveis que deveriam constar como categóricas virem como numéricas (e vice versa)

- Ex. "R$100,00", "180 cm" e "30 dias" são grandezas, mas serão importadas como strings; Ou CNAE 05.003 ("Extração de Carvão Mineral") que devia ser string, mas se tornará o número 5.003 (`double`)

```{r}
# Notamos colunas de Valor que viraram strings
str(CFEM_Arrecadacao)
```

## Trabalhando com data frames
<br />

- Algumas vezes será possível impor a uma coluna uma classe já na importação:

```{r}
# as colunas "Ano" e "Processo" foram importadas como integer, 
# mas com perda de informação.
CFEM_Arrecadacao <-
  read.table(
    'https://app.anm.gov.br/dadosabertos/ARRECADACAO/CFEM_Arrecadacao.csv',
    header = T,sep = ";" ,quote = "\"",skip = 1418020, 
    fill = T,fileEncoding = "latin1", dec = ",",
    colClasses = c('character'))
```

## Alterando Colunas

- Usamos o operador `$` para delimitarmos uma dada coluna de um data frame.

```{r}
# 
CFEM_Arrecadacao$CPF_CNPJ
```

- É um operador útil para fazermos intervenções numa coluna específica

```{r}
# Acrescentado aos Processos o ano respectivo
CFEM_Arrecadacao$Processo <-
  paste(CFEM_Arrecadacao$Processo,
        CFEM_Arrecadacao$AnoDoProcesso, sep = "/")
```

## Exercício

- Use a função `str_c()` do pacote `stringi` para unir o conteúdo da coluna "Municípios" à  coluna "UF", separando-as por hífen (" - ")


## Alterando Colunas

- As colunas de Valor e Quantidade Comercializada haviam sido importadas como caracteres

- Trata-se de uma situação comum e para ajustarmos usamos `as.numeric()` para fazer a conversão de classe

```{r}
# Para este fim usaremos funções stri_trim(), gsub() as.numeric()


```




## Exercício

- Ajuste agora a coluna de `Valor Recolhido` usando as funções `stri_trim()`, `gsub()` e `as.numeric()`



## Filtrando Informação em Data Frames

- Um Data Frame é um objeto indexado com cada item tendo um atributo de posição (um índice de linha e um índice de coluna)
- Usamos colchetes para inserir ídices de linha e coluna, separando essas duas dimensões por vírgula. Ex: Data frame chamado `DF` com `i` linhas e `j` colunas. 

$$DF[i,j] $$

## Filtros em Data Frames

- O modo mais elementar de delimitar (*subsetting*) subpartes de uma tabela é pelo uso de índices

```{r}
# O primeiro processo que aparece na base
CFEM_Arrecadacao[1,c(3,4)]

# O primeiro e o último processo

CFEM_Arrecadacao[c(1, nrow(CFEM_Arrecadacao)),c(3,4)]
```

## Exercício


- Anteriormente unimos duas colunas no formato "processo/ano" e talvez a coluna AnoDoProcesso não lhe seja mais necessúria. Use índices de posição para excluí-la



## Filtrando Informação em Data Frames

- Para localizarmos uma informação sob algum critério podemos incluir testes lógicos dentro dos colchetes de índice

```{r}
# Todas as linhas cuja UF é PA
CFEM_Arrecadacao$UF == "PA"  # Teste Lógico A
CFEM_Arrecadacao[c(10,11),]  # Verificando. Td OK!

# Inserindo o teste lógico A nos índices de posição
CFEM_Arrecadacao[CFEM_Arrecadacao$UF == "PA",]
```






## Exportando Data Frames

- Para exportarmos em `.csv`, um formato de grande aceitabilidade, usamos `write.table()` ou suas implementações `read.csv()` e `read.csv2()`

- Hú a opção do formato `.RDS` que ocupará menos espaço, mas não disponível para abrirmos no excel por exemplo

- Para salvar mais de um objeto (ou mesmo todos), usamos `.RDATA`. É útil para salvar todo o ambiente de trabalho











