---
title: "Aula 7"
author: "humberto serna"
date: '2022-06-10'
output: 
  ioslides_presentation: 
    highlight: haddock
    smaller: yes
editor_options: 
  chunk_output_type: console
---

```{r setup, include=FALSE}
# knitr::opts_chunk$set(echo = FALSE, eval = F)
options(editor = 'notepad')
library(DT)
library(dplyr)
```

```{r include=FALSE}
CFEM_Arrecadacao <-
  read.table(
    'https://app.anm.gov.br/dadosabertos/ARRECADACAO/CFEM_Arrecadacao.csv',    
    header = TRUE,
    sep = ";" ,
    quote = "\"",
    skip = 1000000,
    fill = TRUE,
    fileEncoding = "latin1",
    col.names = c(
      "Ano",
      "Mes",
      "Processo",
      "AnoDoProcesso",
      "Tipo_PF_PJ",
      "CPF_CNPJ",
      "Substancia",
      "UF",
      "Municipio",
      "QuantidadeComercializada",
      "UnidadeDeMedida",
      "ValorRecolhido"
    ))


CFEM_Arrecadacao <- 
  CFEM_Arrecadacao[CFEM_Arrecadacao$Ano > 2016,]


CFEM_Arrecadacao$QuantidadeComercializada <- 
  as.numeric(
  gsub(CFEM_Arrecadacao$QuantidadeComercializada, 
       pattern = ",", 
       replacement = "."))


CFEM_Arrecadacao$ValorRecolhido <- 
  as.numeric(
    gsub(CFEM_Arrecadacao$ValorRecolhido, 
         pattern = ",", 
         replacement = "."))

CFEM_Arrecadacao$Processo <- 
  paste(CFEM_Arrecadacao$Processo, CFEM_Arrecadacao$AnoDoProcesso, 
        sep = "/")

CFEM_Arrecadacao$Municipio <- 
stringi::stri_c(CFEM_Arrecadacao$Municipio, CFEM_Arrecadacao$UF, sep = "/")
```


## Trabalhando com Data Frames | sintetizando a informação

- Continuaremos usando os registros de recolhimentos da CFEM em [Dados Abertos](https://dados.gov.br/) identificados por titular e processo, com município e mês:


```{r echo=TRUE}
tail(CFEM_Arrecadacao,4)
```



## Trabalhando com Data Frames | sintetizando a informação


- Há vezes em que desejamos ter uma síntese de algum aspecto de nossa base de dados, como por exemplo produção por substância mineral, ou exportações para um determinado grupo de países

- Embora pudessemos fazer isso aplicando seguidos filtros combinados à função `sum()` felizmente há funções já criadas para abreviar essa tarefa

- No pacote `dplyr::` as funções `summarise()` e `group_by()` são usadas juntas para sintetizarmos uma variável com `sum()`, `max()`, `mean()`, `median()`, etc

## Trabalhando com Data Frames | sintetizando a informação

- No exemplo abaixo vamos agrupar os registros por UF e somar a CFEM recolhida para cada um deles

```{r message=FALSE, warning=FALSE}
CFEM <- 
summarise(
  group_by(CFEM_Arrecadacao[CFEM_Arrecadacao$Ano == 2022, ], UF), 
  sum(ValorRecolhido))

tail(CFEM,3)
```

## Trabalhando com Data Frames | CFEM Recolhida por UF em 2022

```{r echo=FALSE}

DT::datatable(rownames = F, data = CFEM, options = list(pageLength = 5, autoWidth = TRUE,searching = FALSE))

```


## Trabalhando com Data Frames | CFEM Recolhida por UF em 2022

- A função `summarise()` permite alterarmos o nome da nova variável que criamos, a variável de síntese


```{r message=FALSE, warning=FALSE}
CFEM <- 
summarise(
  group_by(CFEM_Arrecadacao[CFEM_Arrecadacao$Ano == 2022, ], 
           UF), 
  "CFEM RECOLHIDA EM 2022" = sum(ValorRecolhido))

```


## Trabalhando com Data Frames | CFEM Recolhida por UF em 2022

```{r echo=FALSE}

DT::datatable(rownames = F, data = CFEM, options = list(pageLength = 5, autoWidth = TRUE,     searching = FALSE))

```



## Trabalhando com Data Frames | sintetizando a informação

- A função `group_by()` nos permite inserir tantas variáveis de agrupamento quanto desejarmos

- Vamos apurar a CFEM recolhida não somente por UF, mas também por Ano

```{r message=FALSE, warning=FALSE}
CFEM <- 
summarise(
  group_by(CFEM_Arrecadacao, Ano, UF), 
  "Valor Recolhido" = sum(ValorRecolhido))

head(as.data.frame(CFEM,3))
```


## Trabalhando com Data Frames | CFEM Recolhida por UF e Ano

```{r echo=FALSE, message=FALSE, warning=FALSE}

DT::datatable(data = CFEM, rownames = F, options = list(pageLength = 5, searching = FALSE), width = 650)

```


## Trabalhando com Data Frames | CFEM Recolhida por Substância em 2021

- Por sua vez a função `summarise()` também permite escolhermos mais de uma dimensão de sintetize dos nossos dados

- Vamos exemplificar CFEM recolhida por substância, mas incluindo também o máximo recolhimento unitário, o mínimo e o número total de recolhimentos.

```{r message=FALSE, warning=FALSE}
CFEM <- summarise(
  group_by(CFEM_Arrecadacao[CFEM_Arrecadacao$Ano == 2022, ], Substancia),
  "CFEM Recolhido" = sum(ValorRecolhido),
  "CFEM Max" = max(ValorRecolhido),
  "CFEM Min" = min(ValorRecolhido),
  "Recolhimentos" = length(ValorRecolhido))

head(as.data.frame(CFEM,3))
```

## Trabalhando com Data Frames | CFEM Recolhida por Substância em 2021

```{r echo=FALSE, message=FALSE, warning=FALSE}

DT::datatable(rownames = F, data = CFEM, options = list(pageLength = 5, searching = FALSE, autoWidth = TRUE))

```


## Exercício 1


- Repita os passos não só para Valor, mas também Quantidade



## Usando Pipes

- É um recurso do pacote `magrittr()` que permite passar parâmetros para uma função através do operador `%>%`

- A partir da versão 4.1 o pipe virou um recurso do R base, ou seja, não precisamos mais carregar o pacote `magrittr()` para usarmos o novo pipe:  `|>`

- Vamos exemplificar a qual a CFEM média recolhida para os Estados brasileiros por ano, desde 2017:

```{r}
CFEM <- 
  CFEM_Arrecadacao |> group_by(Ano,UF) |> summarise(mean(ValorRecolhido))
  
head(as.data.frame(CFEM),3)
```


## Trabalhando com Data Frames | CFEM média Recolhida por UF desde 2017

```{r echo=FALSE, message=FALSE, warning=FALSE}

DT::datatable(rownames = F, data = CFEM, options = list(pageLength = 5, searching = FALSE, autoWidth = TRUE))

```


## Exercício 3

- Repita o exercício 1 usando pipes




