---
title: "Aula 4"
author: "humberto serna"
date: '2022-05-31'
output: ioslides_presentation
---

```{r setup, include=FALSE}
knitr::opts_chunk$set(eval = FALSE, highlight=TRUE)
```

## Introdução à Mineração de Texto

- Em sua forma mais elementar a mineração de texto envolve a implementação de rotinas por busca de padrões em caracteres e contagem de ocorrências.
- *strings* de caracteres, ou simplesmente *strings*, são cadeias de caracteres (palavras e frases). É a unidade de análise da mineração de texto

```{r}
substância_RAL <- c("DIAMANTE", "TURFA", "CALCÁRIO",
                    "MINÉRIO DE OURO","ÁGUA MINERAL",
                    "MINÉRIO DE FERRO", "MINÉRIO DE NÍQUEL",
                    "OURO")
grepl(pattern = "MINÉRIO", x = substância_RAL)
grep(pattern = "MINÉRIO", x = substância_RAL)
# Substância AMB:
substância_AMB <- gsub(pattern = "MINÉRIO DE ",
                       replacement = "",
                       x = substância_RAL)
```


## Introdução à Mineração de Texto

- Trabalharemos com a base de Cessões de Direitos minerários disponível em [https://dados.gov.br/](https://dados.gov.br/)
- Há vários meios para importarmos ao ambiente R um objeto de análise
- Quando for uma tabela é mais usual importá-la como uma data frame. Usamos `read.table()` (ou suas implementações `read.csv()` e `read.csv2()`)
```{r}
# Cessoes_de_Direitos.csv é um arquivo comma separeted value
# Pelo tamanho, nem sempre podemos abrir tais documentos no excel.
Cessoes_de_Direitos <-
  read.table(
    "https://app.anm.gov.br/dadosabertos/SCM/Cessoes_de_Direitos.csv",
    header = TRUE, sep = ",",
    quote = "\"", fileEncoding = "latin1", fill = T)
```

## Introdução à Mineração de Texto

- Análise exploratória preliminar

```{r}
# Intervalo de datas
range(Cessoes_de_Direitos$Data.da.Cessão)
# Titulares
length(unique(Cessoes_de_Direitos$Titular))
# Processos
length(unique(Cessoes_de_Direitos$Processo))
# Superintendências
View(
  sort(
    table(Cessoes_de_Direitos$Superintendência),
          decreasing = T))
```


## Introdução à Mineração de Texto
- O pacote `stringi` consolida diversas funções para mineração de texto no R ("canivete suiço")
- Funções para busca, extração, substituição, conversão de encoding, deleção, transformação, etc.

```{r}
table(stri_detect(str = Cessoes_de_Direitos$Titular, regex = "Vale"))

View(
  Cessoes_de_Direitos[
    stri_detect(Cessoes_de_Direitos$Titular, 
                regex = "Vale"),]
      )
# Conclusão?
```

## Introdução à Mineração de Texto

- Extraíndo, unindo e substituindo padrões

```{r}
# unindo caracteres
stri_c("minério","ferro", sep = " de ")

# Extraindo
stri_extract(str = "Altamira - PA", regex = "..$")

# Substituindo
definição_errada <- "As pedras podem ser agrupadas em três grandes grupos, conforme o processo de formação: ígneas, metamórficas ou sedimentares"
stri_replace_all_regex(definição_errada, "pedras", "rochas")
```



## Exercícios

1. Tranforme um CPF do formato "27842546827" para "278.425.468-27"

2. Transforme o vetor de strings `substancia` em "Minério de Ferro" "Minério de Estanho" "Minério de Alumínio".

     `substancia <- c('Ferro', 'Estanho', 'Alumínio')`

3. Crie uma busca que capture múltiplas versões da sigla ‘USGS’. Ela deve funcionar com as palavras ‘uSGs’, ‘usgS’, ‘UsgS’. Teste-a usando a função stri_detect().

      `s <- c('Usgs', 'USGS', 'usgs')`




