---
title: "Aula_8"
author: "humberto serna"
date: '2022-06-06'
output: 
  ioslides_presentation: 
    highlight: haddock
    smaller: yes
editor_options: 
  chunk_output_type: console
---

```{r setup, include=FALSE}
knitr::opts_chunk$set(echo = T)
library(dplyr)
library(tidyr)
options(editor = "notepad")
```

## Sintetizando a informação

<br />

- **Cláusulas de agrupamento e funções de agregação**  
  Visto na aula passada, faremos uma revisão  

- **Funções estatísticas básicas: medidas de tendência central, medidas de dispersão, correlação, quantis, assimetria e curtose** 

- **Introdução à identificação de outliers**  


## Sintetizando a informação

- Na aula de hoje usaremos a planilha de movimentação da produção bruta

```{r}
movimentacao <-
  read.table(
'D:/Users/humberto.serna/Documents/D_Lake/DBAMB_MovimentacaoProducaoBruta.csv',
  sep = ";",dec = ",",encoding = "latin1", quote = "", header = T)
```

- Incluiremos uma coluna de valor unitário a qual chamaremos provisóriamente de "Preço" 

```{r}
movimentacao$Preco <-
  round(movimentacao$Valor.Venda.com.Ajuste.por.Substância / 
      movimentacao$Quantidade.Venda.Substância.com.Ajuste, 2)
```

- Reparem na função `round()`. Ela impõe arredondamento de valores (no caso para 2 casas decimais).

## Sintetizando a Informação

<br />

- Use `movimentacao |> str()` para inspecionar sua tabela. 

- Use `movimentacao$Preco` para inspecionar a coluna de Preços. 

- Note a presença de registros `NaN` (i.e. *Not a Number*). Isso aparece nas mesmas linhas em que as variáveis `Quantidade.Venda.Substância.com.Ajuste` e `Valor.Venda.com.Ajuste.por.Substância` tem valor '0.00'. `NaN` nos informa um valor indisponível.


## Sintetizando a Informação | Cláusulas de agrupamento e funções de agregação

- Na aula anterior combinamos as funções `group_by()` e 
`summarise()` com funções como `sum()`, `mean()`, `max()` e `min()`. Fazemos isso para obtermos respostas para questões como: Qual o total de CFEM recolhida por município, substância e mês? Qual é o município que menos auferiu CFEM pela extração de minério de ferro em 2021?  

- As funções `group_by()` e `summarise()`são conhecidas como *cláusulas de agrupamento*; e funções tais como `sum()`, `mean()`, `max()` e `min()` como *funções de agregação*.

- Vamos explorar o poder de síntese dessas funções obtendo os preços médios por substância e ano.

```{r message=FALSE, warning=TRUE}
df_Preco <- 
  movimentacao |> 
  group_by(Ano.Base.Ral, Substância.AMB) |>
  summarise("Preço_Médio" = mean(Preco, na.rm = T))
```


## Sintetizando a Informação | "Preços" médios por Substância e Ano 
<div align="center">

```{r echo=FALSE}
df_Preco$Preço_Médio <- round(df_Preco$Preço_Médio, 2)
DT::datatable(
  df_Preco[order(df_Preco$Ano.Base.Ral, decreasing = T), ],
  rownames = F,
  width = 600, 
  options = list(pageLength = 8, columnDefs = list(
    list(className = 'dt-center', targets = 0:2))))
```

</div>

## Sintetizando a Informação | Pivotagem de tabelas


- Foi possível constatar que a média dos valores unitários de venda varia bruscamente para algumas substâncias.  
- Isso ficará mais evidente ao "espalharmos" o conteúdo de `Ano.Base.Ral` em diferentes colunas, uma para cada ano  
- Isso é feito com a função `tidyr::pivot_wider()`

```{r}
df_Preco_Ano <- 
  df_Preco |> pivot_wider(names_from = 'Ano.Base.Ral', values_from = "Preço_Médio")
```

- A função `pivot_wider()` tem como atributos `names_from` e `values_from`. No primeiro indicamos a coluna que possui as variáveis que se transformarão em novas colunas; e em `values_from` indicamos a coluna que possui os valores que preencherão as novas colunas criadas.


## Sintetizando a Informação | Preços médios por Substância e Ano

```{r echo=FALSE}
DT::datatable(df_Preco_Ano, rownames = F, options = list(pageLength = 8, columnDefs = list(
    list(className = 'dt-center', targets = 0:9))))
```


## Sintetizando a Informação | Funções estatísticas básicas


- **medidas de tendência central** 

  - Função `mean()` para a média aritimética
  
  - Função `median()` para a mediana da série

```{r message=FALSE}
df_Preco <- 
  movimentacao |> 
  group_by(Ano.Base.Ral, Substância.AMB) |>
  summarise("Preço_Médio" = mean(Preco, na.rm = T),
            "Mediana" = median(Preco, na.rm = T))
```

  - Embora não exista uma função para extrairmos a moda podemos combinar as funções `tail(sort(table()),1)`. Mas certifique-se de que suas variáveis são discretas.

## Sintetizando a Informação | Preços médios por Substância e Ano

```{r echo=FALSE}
df_Preco$Preço_Médio <- round(df_Preco$Preço_Médio, 2)
df_Preco$Mediana <- round(df_Preco$Mediana, 2)
DT::datatable(df_Preco, rownames = F, options = list(pageLength = 8, columnDefs = list(
    list(className = 'dt-center', targets = 0:3))))
```


## Sintetizando a Informação | Funções estatísticas básicas


- **medidas de dispersão**

  - Função `var()` para variância e covariância

  - Função `sd()` para desvio padrão (mesma dimensão/unidade de medida)


```{r message=FALSE}
df_Preco <- 
  movimentacao |> 
      group_by(Substância.AMB, Ano.Base.Ral) |> 
  summarise(
          "Média" = mean(Preco, na.rm = T, ), 
          "Mediana" = median(Preco, na.rm = T), 
          "DP" = sd(Preco, na.rm = T),
          "N" = length(Preco))
```



## Sintetizando a Informação | Preços médios por Substância e Ano

```{r echo=FALSE}
df_Preco$Média <- round(df_Preco$Média, 2)
df_Preco$Mediana <- round(df_Preco$Mediana, 2)
df_Preco$DP <- round(df_Preco$DP, 2)
DT::datatable(df_Preco, rownames = F, options = list(pageLength = 8, columnDefs = list(
    list(className = 'dt-center', targets = 0:5))))
```


## Sintetizando a Informação | Funções estatísticas básicas

- Usamos a função `cor()` para calcular a correlação entre 2 variáveis.
- É uma medida de associação entre variáveis, assumindo valores entre -1 e 1, conforme a correlação negativa ou positiva
 
```{r include=FALSE}
df <- na.omit(df_Preco_Ano)
df <- pivot_longer(df[,-11], cols = 2:10, names_to = "Ano", values_to = "Preco")
mtz_precos <- pivot_wider(df, names_from = "Substância.AMB", values_from = "Preco")
```

- A Matriz de Correlação é uma aplicação útil dessa função. Considere a seguinte matriz com preços de substâncias por ano:
    
```{r eval=FALSE}
# Considere a matriz de preços seguinte:
mtz_precos |> View()
```
    
## Sintetizando a Informação | Funções estatísticas básicas
- A Matriz de Correlação mostra o grau de associação entre os preços dos diversos pares de substâncias.

```{r echo=TRUE, eval=FALSE}
# Excluiremos apenas a primeira coluna, que é a coluna com os Anos, por ser desnecessária.
cor(mtz_precos[,-1]) |> View()
```

## Sintetizando a Informação | Introdução à identificação de outliers

- Definição de *outlier*:
  - Observação "desviante" às demais
  - item amostral que não pertence à mesma distribuição dos demais item
  - Observação que não tem origem no mesmo processo gerador que as demais observações


```{r include=FALSE}
substância = "Argilas Comuns"
ano2011 <- movimentacao[movimentacao$Substância.AMB == substância & movimentacao$Ano.Base.Ral == 2011,] 
ano2012 <-movimentacao[movimentacao$Substância.AMB == substância & movimentacao$Ano.Base.Ral == 2012,] 
ano2013 <- movimentacao[movimentacao$Substância.AMB == substância & movimentacao$Ano.Base.Ral == 2013,] 
ano2014 <- movimentacao[movimentacao$Substância.AMB == substância & movimentacao$Ano.Base.Ral == 2014,] 
ano2015 <- movimentacao[movimentacao$Substância.AMB == substância & movimentacao$Ano.Base.Ral == 2015,] 
ano2016 <- movimentacao[movimentacao$Substância.AMB == substância & movimentacao$Ano.Base.Ral == 2016,] 
```

## Sintetizando a Informação | Introdução à identificação de outliers

- **Boxplots**
  - É um expediente gráfico para vizualizarmos o formato da distribuição dos dados: **Assimetria** e presença de **outliers**
  - Linha central: a mediana
  - Bordas da caixa: intervalo interquartil (1º e 3º quartil)
  - "Bigodes" (*whiskhers*): 1,5x o intervalo interquartil
  - Os pontos que extrapolam os 'bigodes' tem probabilidade tão baixa de pertencerem aos mesmo conjunto que os demais, que podem ser considerados outliers

```{r echo=TRUE, eval=FALSE}
boxplot(
  ano2011$Preco,
  ano2012$Preco,
  ano2013$Preco,
  ano2014$Preco,
  ano2015$Preco,
  ano2016$Preco,
  names = c(2011, 2012, 2013, 2014, 2015, 2016))
```

## Sintetizando a Informação | Introdução à identificação de outliers

```{r echo=FALSE}
boxplot(
  ano2011$Preco,
  ano2012$Preco,
  ano2013$Preco,
  ano2014$Preco,
  ano2015$Preco,
  ano2016$Preco,
  names = c(2011, 2012, 2013, 2014, 2015, 2016),
  ylim = c(0, 30),
  main = "preço mina, Argilas Comuns")
```


```{r eval=FALSE, include=FALSE}

#_____outliers 2015 ----
outliers_2015 <-
  inner_join(data.frame(Preco = boxplot(ano2015$Preco)$out), ano2015, by = 'Preco')

```



