---
title: "Aula 4"
author: "humberto serna"
date: '2022-05-31'
output: ioslides_presentation
---

```{r setup, include=FALSE}
knitr::opts_chunk$set(eval = FALSE, highlight=TRUE)
```


## Tabelas

- Se desejamos organizar nossos dados em forma de tabela usamos objetos conhecidos como Data frames
- Dataframes são tabelas em que cada coluna é um objeto do tipo vector
- Lembre-se que no R um vector é um objeto cujos itens devem ser todos da mesma classe (somente numeric; ou somente character; ou logical).
- Semelhante ao data frame há o tibble, mas essencialmente são a mesma coisa.

## Data Frames

```{r}
# contruíndo um data frame

# Definindo as colunas 
elemento <- c('Chumbo', 'Cobre', "Ferro", 'Estanho',
              'Níquel','Zinco', 'Alumínio')
N <- c(82, 29, 26, 50, 28, 30, 13)
LME <- c(T,T,F,T,T,T,T)

# Unindo colunas com o comando `data.frame()`
LME_Metais <- data.frame('elemento' = elemento, 'N' = N, "LME" = LME)

# observe o erro
LME_Metais <- tibble('elemento' = elemento, 'N' = N, 
                     "LME" = LME)
```



## Data Frames

- No data frame cada linha é uma observação (um indivíduo amostral; um registro); e cada coluna, uma variável.
- Usando o operador $ é possível acessar o conteúdo de uma dada coluna:

```{r}
LME_Metais$elemento
```

- Os nomes das colunas podem ser consultados com colnames()



## Data Frames

- Lembre-se que vetores são objetos indexados e que pra todo item interno sua posição tem um índice:
```{r}
elemento[3:5]
```



- Em data frames também usamos índices de posição:
```{r}
LME_Metais$elemento[3:5]
```

- Mas diferentemente de vetores, tabelas são objetos com duas dimensões: coluna e linha.
- Recorremos aos colchetes para mostrar índices de linha e de coluna, separados por vírgula `["linha", "coluna"]`.


## Data Frames

- O número antes da vírgula é o nº da linha; o outro, a coluna:

```{r}
# 3ª linha, 2º coluna:
LME_Metais[3,2]
```

- Também podemos assinalar exclusão:

```{r}
# "Todas as colunas, exceto a segunda"
LME_Metais[,-2]

# Outro forma de selecionar colunas é pelo nome 
LME_Metais[,c("elemento", "LME")]

```

## Data Frames

- com head() podemos consultar as 10 primeiras linhas da tabela; e com tail() as 10 últimas

```{r}
head(LME_Metais, n = 3)
# os `n` últimos itens da tabela (exemplo: n = 2)
tail(LME_Metais, n = 2)

```


## Data Frames

- Em vetores usamos lenght() para saber seu comprimento. Em data frames, esse comando mostrará a quantidade de variáveis (colunas):

```{r}
length(LME_Metais)
# Para conhecer o Nº de linhas, usamos `nrow()`
nrow(LME_Metais)

```


## Data Frames

- Uma forma prática de inspecionar data frames com um só comando é usando str() (obtemos classe, colunas e dimensões)

```{r}
str(LME_Metais)

# O comando `Summary()` fornece um resumo do Data Frame
summary(LME_Metais)

```


## Data Frames

- A comunidade USGS-R

- O pacotes IBGE e IPEA para obtenção de bases

```{r}
# dataRetrieval::countyCd |> head()
# sidrar::info_sidra(x = "1199")

```


## Exercícios

1. Encontre o valor máximo e mínimo de uma determinada coluna. (dica: use help(‘max’) para conhecer a função max() e min()).

2. Encontre os elementos únicos de uma de uma determinada coluna. (dica: use help(‘unique’)).

3. Calcular a soma e a média de uma de uma determinada coluna.

4. Obtenha o resumo estatístico e a natureza dos dados de um determinado Data Frame.

5. Obtenha as duas primeiras linhas de um determinado data frame.

